臺灣雲林地方法院刑事判決
110年度易字第361號
公  訴  人  臺灣雲林地方檢察署檢察官
被      告  施豪奕


上列被告因重利案件，經檢察官提起公訴（110年度偵緝字第114
號），被告於準備程序就被訴事實為有罪之陳述，經檢察官聲請
改依協商程序而為判決，本院裁定進行協商程序後，判決如下：
    主      文
施豪奕犯重利罪，處有期徒刑伍月，如易科罰金，以新臺幣壹仟
元折算壹日。緩刑貳年，並應依附件本院一一○年度附民字第二
八九號和解筆錄內容履行賠償義務。
    事實及理由
一、犯罪事實：施豪奕基於乘他人急迫貸以金錢，而取得與原本
    顯不相當重利之犯意，乘蘇玉燕急需資金之際，於民國107
    年5月31日下午2時許，在雲林縣○○市○○路000巷00號，施豪
    奕貸與新臺幣（下同）1,100,000元予蘇玉燕，雙方約定利
    息以每15天為1期，每期支付290,000元，並先扣除費用10,0
    00元，而僅實際交付現金1,090,000元予蘇玉燕，蘇玉燕開
    立支票4紙（票面金額350,000元支票3紙、330,000元支票1
    紙）擔保前開債務，年利率最高達636%（計算式：月利率29
    0,000元×2÷1,090,000元＝53%，年利率53%×12＝636%）之重利
    ，施豪奕以此方式接續取得與原本顯不相當之利息計300,00
    0元。
二、認定犯罪事實所憑之證據：
　㈠證人：　　　
　⒈證人即告訴人蘇玉燕於警詢及偵查、本院審理中之證述（見
    臺中市政府警察局第五分局中市警五分偵字第1090010651號
    卷〈下稱警卷〉第295頁至第309頁；臺灣雲林地方檢察署〈下
    稱雲林地檢署〉109年度偵字第2025號偵查卷〈下稱偵卷〉第79
    頁至第81頁；本院110年度易字第361號卷〈下稱本院卷〉第46
    頁至第52頁）。
　⒉證人施予柔於警詢之證述（見警卷第47頁至第50頁）。
　⒊證人張庭瑜於警詢之證述（見警卷第217頁至第222頁）。
　⒋證人童恒毅於警詢之證述（見警卷第93頁至第101頁）。
　⒌證人許彩妮於警詢之證述（見警卷第3頁至第5頁）。
　⒍證人羅印鈞於警詢之證述（見警卷第23頁至第26頁）。
　⒎證人陳素金於警詢之證述（見警卷第123頁至第128頁）。
　⒏證人周承宏於警詢之證述（見警卷第151頁至第154頁）。
　⒐證人鄭宇翔於警詢之證述（見警卷第177頁至第182頁）。
　⒑證人劉俊言於警詢之證述（見警卷第271頁至第274頁）。
　㈡書證：
　⒈告訴人簽發之支票影本52張（見警卷第355頁至第457頁）。
  ⒉告訴人之第一商業銀行帳號00000000000號帳戶之客戶基本資
    料、交易明細表各1份（見警卷第311頁至第351頁）。
　⒊證人許彩妮之合作金庫商業銀行開戶資料、歷史交易明細查
    詢結果各1份（見警卷第7頁至第21頁）。
　⒋證人羅印鈞之國泰世華商業銀行客戶基本資料、歷史交易明
    細各1份（見警卷第27頁至第45頁）。
　⒌證人施予柔之借貸協議書、華南商業銀行客戶基本資料、交
    易明細各1份（見警卷第51頁至第91頁）。
　⒍證人童恒毅之新光商業銀行開戶申請書、交易明細各1份（見
    警卷第103頁至第121頁）。
　⒎證人陳素金之中國信託商業銀行開戶資料、交易明細各1份（
    見警卷第135頁至第149頁）。
　⒏證人周承宏之臺中商業銀行開戶申請書、交易明細各1份（見
    警卷第157頁至第175頁）。
　⒐證人鄭宇翔之臺灣土地銀行客戶資料、交易明細；彰化商業
    銀行客戶資料、交易明細各1份（見警卷第189頁至第215頁
    ）。
　⒑證人張庭瑜之台新商業銀行客戶資料、交易明細各1份（見警
    卷第229頁至第269頁）。
　⒒證人劉俊言之華南商業銀行客戶資料、交易明細各1份（見警
    卷第275頁至第292頁）。
　⒓門號0000000000號通聯調閱查詢單1紙（見警卷第459頁）。
　㈢被告施豪奕於偵查、本院準備及審理程序中之自白（見雲林
    地檢署110年度偵緝字第114號偵查卷〈下稱偵緝卷〉第39頁至
    第41頁；本院卷第29頁、第42頁、第66頁至第67頁）。
三、本件經檢察官與被告於審判外達成協商之合意，且被告認罪
    ，其合意內容為：被告就雲林地檢署110年度偵緝字第114號
    起訴書犯罪事實一（含公訴人於本院審理時當庭更正部分）
    所為，係犯刑法第344條第1項之重利罪，被告認罪，願受如
    主文所示之刑之宣告。經查，上開協商合意並無刑事訴訟法
    第455條之4第1項所列情形之一，檢察官聲請改依協商程序
    而為判決，本院爰不經言詞辯論，於協商合意範圍內為協商
    判決。
四、附記事項：
　㈠按刑法第344條第1項既規定以取得與原本顯不相當之重利為
    構成要件之一，自應以行為人取得重利始克相當，如僅為約
    定重利尚不足當之。又民間高利借貸每有於借貸之初支付本
    金時，先扣除利息者，則應認貸款之人已取得利息（最高法
    院82年度台上字第5834號判決意旨參照）。而「取得」與原
    本顯不相當之重利，係指行為人已由借貸人一方獲得該顯不
    相當之重利者而言，至取得利息之時期究於借貸時同時扣取
    或按日按月交付、已取得利息之多寡及次數，皆非所問。查
    被告趁告訴人需款孔急之際，貸予前開金額，並為前揭利息
    之約定，於上開犯行，被告交付本金時即先予預扣首期利息
    ，而於犯罪事實欄之犯行，該約定利息經換算後高達週年利
    率636%，顯然超出民法規定之最高週年利率20%，且與銀行
    放款利率及民間利息之月息相較，亦過於懸殊，顯係乘人急
    迫貸以金錢，取得與原本顯不相當之重利等情，堪可認定。
    是核被告所為，係犯刑法第344條第1項之重利罪。
  ㈡按如數行為於同時同地或密切接近之時地實施，侵害同一之
    法益，各行為之獨立性極為薄弱，依一般社會健全觀念，在
    時間差距上，難以強行分開，在刑法評價上，以視為數個舉
    動之接續施行，合為包括之一行為予以評價，較為合理，則
    屬接續犯，而為包括之一罪（最高法院86年台上字第3295號
    判決先例要旨參照）。經查，被告就犯罪事實欄所示之犯行
    ，係貸予借款後，按期向告訴人收取數次利息，係於密切接
    近時間內接續收取，且係為圖收取同一借款之重利目的，所
    侵害法益屬同一，依一般社會觀念，顯係基於單一犯意接續
    所為，為接續犯。
  ㈢沒收之諭知：
  ⒈按犯罪所得，屬於犯罪行為人者，沒收之；犯罪所得已實際
    合法發還被害人者，不予宣告沒收或追徵，刑法第38條之1
    第1項前段、第5項定有明文。上述規定旨在澈底剝奪犯罪行
    為人因犯罪而直接、間接所得，或因犯罪所生之財物及相關
    利益，以貫徹任何人都不能坐享或保有犯罪所得或犯罪所生
    利益之理念，藉以杜絕犯罪誘因，而遏阻犯罪。並為優先保
    障被害人因犯罪所生之求償權，限於個案已實際合法發還被
    害人時，始無庸沒收。故如犯罪所得已實際合法發還被害人
    ，或被害人已因犯罪行為人和解賠償而完全填補其損害者，
    自不得再對犯罪行為人之犯罪所得宣告沒收，以免犯罪行為
    人遭受雙重剝奪（最高法院106年度台上字第1877號判決意
    旨參照）。又按被告犯重利罪，既係為取得與原本顯不相當
    之重利始借款予被害人，則若無法取得與原本顯不相當之重
    利，被告自不會借款予被害人，故被告所取得與原本顯不相
    當之重利自係其犯罪所得，無庸扣除當舖業者合法放款可收
    取之利息（臺灣高等法院105年度上易字第919號判決意旨參
    照），依刑法第38條之1第1項、第3項之規定，自應將其所
    取得與原本顯不相當之重利沒收，於全部或一部不能沒收或
    不宜執行沒收時，追徵其價額。
  ⒉經查，本件被告向告訴人收取之利息共計300,000元，業據被
    吿於本院審理中供承不諱，為被告之犯罪所得，雖未扣案，
    依上開判決意旨及規定，本應予以宣告沒收，並諭知於全部
    或一部不能沒收或不宜執行沒收時，追徵其價額。然其中25
    0,000元業已因與告訴人達成和解而返還予告訴人，有本院1
    10年度附民字第289號和解筆錄、本院公務電話紀錄各1紙（
    見本院卷第111頁至第115頁）在卷可參，故被告其中250,00
    0元之犯罪所得，應已實際因和解金額之給付而發還予告訴
    人，依前揭規定，自不應予宣告沒收或追徵。至餘款50,000
    元，考諸刑事訴訟法第455條之2第1項第1款規定，「沒收」
    本屬得予協商之事項，且被告既已與告訴人和解成立，有本
    院110年度附民字第289號和解筆錄1份在卷可憑，是倘再就
    前開犯罪所得併予宣告沒收、追徵，自不無過苛之虞，本院
    爰依刑法第38條之2第2項規定，暨檢察官與被告之協商合意
    ，不為沒收、追徵之宣告。
五、應適用之法條：刑事訴訟法第455條之2第1項第1款、第3款
    、第455條之4第2項、第455條之8、第454條第1項、第299條
    第1項前段，刑法第344條第1項、第41條第1項前段、第74條
    第1項第1款、第2項第3款，刑法施行法第1條之1第1項。
六、協商判決原則上不得上訴。但有刑事訴訟法第455條之4第1
    項第1款「於本訊問程序終結前，被告撤銷協商合意或檢察
    官撤回協商聲請者」；第2款「被告協商之意思非出於自由
    意志者」；第4款「被告所犯之罪非第455條之2第1項所得以
    協商判決者」；第6款「被告有其他較重之裁判上一罪之犯
    罪事實者」；第7款「法院認應諭知免刑或免訴、不受理者
    」等情形之一，或協商判決違反同條第2項「法院應於協商
    合意範圍內為判決；法院為協商判決所科之刑，以宣告緩刑
    或二年以下有期徒刑、拘役或罰金為限」等規定者（以上均
    簡稱但書情形），不在此限。
七、本案如有上述但書情形，且不服本判決時，得自判決送達之
    日起20日內，向本院提出上訴狀（須附繕本），上訴於第二
    審法院。
本案經檢察官許景睿提起公訴，檢察官蕭仕庸到庭執行職務。
中　　華　　民　　國　　111 　年　　3 　　月　　30　　日
　　　　　　　　　  刑事第六庭  法  官   陳韋仁
以上正本證明與原本無異。
中　　華　　民　　國　　111 　年　　3 　　月　　30　　日
                                書記官   陳映佐
附錄論罪科刑法條：
中華民國刑法第344條
（重利罪）
乘他人急迫、輕率、無經驗或難以求助之處境，貸以金錢或其他
物品，而取得與原本顯不相當之重利者，處3年以下有期徒刑、
拘役或科或併科30萬元以下罰金。
前項重利，包括手續費、保管費、違約金及其他與借貸相關之費
用。

附件：本院110年度附民字第289號和解筆錄